【裁判字號】    99,台上,1724
【裁判日期】    990916
【裁判案由】    請求塗銷所有權移轉登記等
【裁判全文】
最高法院民事判決            九十九年度台上字第一七二四號
上  訴  人  乙 ○ ○
            丙 ○ ○
            丁 ○ ○
            戊 ○ ○
            己 ○ ○
            庚○○○
            辛 ○ ○
            壬 ○ ○
共      同
訴訟代理人  黃 于 玶律師
上  訴  人  甲○○○原名陳槐.
            ）      
            癸○○○原名陳春.
            ）      
            子○○○原名陳春.
            ）      
上列十一人
共      同
訴訟代理人  張 天 欽律師
被 上訴 人  國防部總政治作戰局
                      設台北市○○路○段8號
法定代理人  丑 ○ ○  住同上
訴訟代理人  陳 君 漢律師
            陳 玫 瑰律師
上列當事人間請求塗銷所有權移轉登記等事件，上訴人對於中華
民國九十九年三月十六日台灣高等法院第二審判決（九十七年度
重上字第一四一號），提起上訴，本院判決如下：
    主  文
上訴駁回。
第三審訴訟費用由上訴人負擔。
    理  由
本件上訴人主張：軍方自民國四十年間即占用伊之被繼承人羅慶
煥所有坐落台北市○○區○○段四小段五二六地號土地（下稱系
爭土地）。羅慶煥於四十八年一月十九日死亡，系爭土地尚未辦
理繼承登記，前空軍總司令部即於四十九年八月十五日將系爭土
地分案編入行政院處理軍用土地通知單辦理糾紛補償，再依行政
院所頒軍事機關徵收、撥用土地辦理土地登記簡化辦法及軍事機
關部隊歷年價購土地辦理土地登記補救辦法之相關規定，於五十
年二月二十八日囑託台北市松山地政事務所（下稱松山地政事務
所）將系爭土地由羅慶煥名下移轉登記為中華民國所有，登記原
因記載收購。嗣八十九年土地徵收條例通過後，伊請求依法買回
，被上訴人竟於九十年二月十九日透過台北市中山地政事務所自
行將系爭土地之登記原因更改為買賣。然兩造間無買賣事實，且
系爭土地之移轉登記行為違反民法第七百五十九條規定，依民法
第七十一條規定為無效，伊仍為系爭土地之真正所有權人。爰依
民法第七十一條、第七百五十九條、第七百六十七條之規定，求
為命被上訴人應將系爭土地於五十年二月二十八日向松山地政事
務所辦理之所有權移轉登記（松山字第三一二九號）塗銷，併將
之返還予伊之判決。
被上訴人則以：系爭登記囑託書所載證明書證為杜賣證書，中華
民國係基於買賣關係而取得系爭土地所有權。另上訴人係明知，
並已領取對價，逾四十餘年後，再訴請塗銷所有權移轉登記及請
求返還土地，顯違反民法第一百四十八條所定之誠實信用原則等
語，資為抗辯。
原審審理結果以：軍方自四十年間即占用系爭土地。空軍總司令
部於四十九年十二月三日以松山字第三一二九號登記囑託書檢附
囑託登記土地清冊，囑託松山地政事務所將系爭土地由羅慶煥名
下移轉登記為中華民國所有，並載明民國四十九年八月十五日收
購，另證明書據欄位內記載檢附之文件為杜賣證書、戶口謄本，
其審查意見欄位內並經松山地政事務所各層級人員審核後蓋用職
名章確認，並批註擬准予登記等文字。嗣該登記原因於九十年二
月十九日更正登記為買賣，有系爭登記囑託書全卷及土地登記簿
謄本、更正為買賣之登記卷、空軍總司令部政治作戰部第六七六
八號函附卷可稽，堪信為真實。依據台灣省台北市政府清理軍用
土地糾紛案件案情變化呈報表、台灣省台北市政府清理軍用土地
補償費領受通知單、軍用土地處理結案報告單，足認羅慶煥之全
體繼承人選擇領取補償金，並於四十九年五月十八日領畢。又依
行政院頒發行政院清理軍用土地補償費額發放標準、行政院清理
軍用土地款項收支處理辦法、處理軍用土地糾紛案件實施要點，
規定如軍方占用之土地，原所欠之地價總額在新台幣一萬元以上
者，如原土地所有權人或其繼承人選擇以補償費額發放標準領受
地價補償費者，即須將土地所有權移轉登記為國有。上訴人既依
上揭規定，選擇以領取補償費方式解決土地爭議，顯然同意將系
爭土地所有權移轉登記為國有，該承辦之台北市政府人員始有可
能填具「軍用土地處理結案報告單」，並經上訴人蓋章確認。雖
系爭登記囑託書及國防部保管之檔案查無檢附杜賣證書，惟系爭
登記囑託書其上蓋有松山地政事務所收件章戳，所附之證明書據
記載杜賣證書，審查意見欄則有各層審核人員所蓋職名章，並批
註擬准予登記等字樣，再參以前述之系爭土地紛爭處理經過，依
前揭處理軍用土地糾紛案件實施要點第十二點之規定，應有土地
買賣契約存在。次查依登記當時土地登記規則第二十三條、行政
院四十九年四月二日頒布之軍事機關部隊歷年價購土地辦理土地
登記補救辦法第十五點、第四點之規定，軍事機關部隊已協議價
購之尚未辦竣繼承登記之土地，應繳驗其繼承人所立具之買賣契
約，由地政機關通知其繼承人限期補繼承登記，繼承人逾期不補
辦，亦不提出異議者，地政機關可憑軍事機關之囑託即將該項土
地移轉登記為國有，無庸權利人及義務人共同聲請之。被上訴人
因而未待上訴人辦理繼承登記，即逕行將系爭土地登記為國有，
雖與民法第七百五十九條之規定不合。然被上訴人以買賣為原因
，將系爭土地登記為國有（被上訴人為管理機關），係符合買賣
契約之目的。上訴人既於彼時選擇領取補償費，以解決紛爭，且
於軍用土地處理結案報告單上蓋章確認，則其於事隔數十年後，
待所有相關處理文件檔案保存不易，人員更替，無法尋得杜賣證
書之際，始主張系爭土地之移轉所有權登記行為，違反民法第七
百五十九條之規定為無效，訴請塗銷上開所有權移轉登記及追加
請求被上訴人應返還系爭土地，顯屬權利濫用，與民法第一百四
十八條所定之誠實信用原則不符，非法所許。從而上訴人依民法
第七十一條、第七百五十九條、第七百六十七條之規定，請求被
上訴人應將系爭土地之所有權移轉登記塗銷，並將之返還予上訴
人為無理由，不應准許等詞，為其心證所由得。爰維持第一審所
為上訴人敗訴之判決，駁回其上訴及追加之訴，經核於法尚無違
誤。上訴論旨，仍執陳詞就原審採證認事之職權行使，指摘原判
決不當，聲明廢棄原判決，難認有理由。
據上論結，本件上訴為無理由。依民事訴訟法第四百八十一條、
第四百四十九條第一項、第七十八條，判決如主文。
中    華    民    國  九十九  年    九    月   十六   日
                      最高法院民事第七庭
                          審判長法官  劉  福  聲
                                法官  鄭  玉  山
                                法官  黃  義  豐
                                法官  劉  靜  嫻
                                法官  袁  靜  文
本件正本證明與原本無異
                                      書  記  官
中    華    民    國  九十九  年    九    月  二十八 日
                                                    ｍ

司法院資訊處製作；財團法人民間司法改革基金會備份。
